最高法院刑事判決　　　　　　　　　　　　　　　八十六年度台上字第五九七五號
　　上　訴　人　甲○○
右上訴人因貪污案件，不服台灣高等法院台中分院中華民國八十六年三月十九日第二
審更審判決（八十五年度重上更(三)字第二四號，起訴案號：台灣彰化地方法院檢察署
八十年度偵字第一七四四號），提起上訴，本院判決如左：
    主  文
上訴駁回。
    理  由
按刑事訴訟法第三百七十七條規定，上訴於第三審法院，非以判決違背法令為理由，
不得為之。是提起第三審上訴，應以原判決違背法令為理由，係屬法定要件。如果上
訴理由狀並未依據卷內訴訟資料，具體指摘原判決不適用何種法則或如何適用不當，
或所指摘原判決違法情事，顯與法律規定得為第三審上訴理由之違法情形，不相適合
時，均應認其上訴為違背法律上之程式，予以駁回。本件上訴人莊恒魁上訴意旨略稱
：(一)原判決認定上訴人於民國七十七年三月間，接續二次教唆羅中焐（經軍法判處無
期徒刑確定）挪用公款，委託陳蒼興（經原審法院依收受贓物罪判處罪刑確定）拿到
職業賭場貸放生息云云，僅憑羅中焐於軍事檢察官及軍事法庭迭次齟齬扞格之指述，
上訴人則始終否認，其泛稱接續二次教唆，並未明上訴人究在同一次「請教」之場
合，二次道及唆使羅中焐挪用軍中公款拿到賭場貸放生息，抑先後在二次「教唆」場
合分別提及。倘上訴人第一次「教唆」，已使羅中焐萌侵占之決意，則第二次「教唆
」即屬多餘，是否有「接續犯」之適用，殊值商榷。原判決事實欄就此並未明白認定
，理由亦未詳加說明，已嫌理由不備。(二)侵占罪為即成犯，原判決事實欄認定上訴人
於七十年四、五月間，將其保管之現款新台幣（下同）三十六萬七千四百零六元，拿
到陳蒼興之職業賭場貸放生息，惟對該筆現款究自何時起交由羅中焐保管﹖是否羅中
焐盜開國庫支票兌領現款後所保管之現金再予侵占﹖何時決意侵占﹖是否先有侵占之
決意，再將該筆現款拿到陳蒼興之賭場貸放生息﹖在在均屬侵占罪成立要件之重要關
鍵。倘羅中焐先行侵占該筆現款，始拿至陳蒼興之賭場貸放生息，豈能課上訴人以教
唆侵占罪責﹖原判決事實欄就此既未明白認定，理由復未論及，亦屬理由不備。(三)羅
中焐在第一審法院一再供證：莊恒魁及陳蒼興均不知金錢來源；莊恒魁沒叫伊多拿些
公款給陳蒼興；伊自七十六年八、九月間開始侵占公款，當時尚未認識莊恒魁，伊挪
用公款一年多，七十七年初透過朋友鄭景致才認識莊恒魁，莊恒魁未予唆使等語。其
在原審亦具狀稱：莊恒魁及陳蒼興由始至終，完全不知伊持有之金錢乃挪用公款而來
，其二人以為係伊向廠商友人調借云云。再羅中焐身為軍官，受高等教育，挪用軍中
公款屬重大犯罪行為，當深恐外人知悉，豈會輕易將弊端告知他人，則羅中焐上開供
詞及書狀陳述，頗合論理及經驗法則，原判決不予採納，謂係事後迴護之詞，同屬理
由不備。(四)羅中焐於原審之前審另供證：伊被押解回國後，負責訊問之長官叫伊把責
任推給別人；憲調組對莊恒魁印象不好，硬把莊恒魁咬進去；伊逃亡時，曾請求莊恒
魁幫亡籌款，為其所拒，囑別打電話給他，因此懷恨在心，又為了救自己，將責任推
給莊恒魁，乃為不實之陳述，實際上莊恒魁不知伊侵占公款，也未教唆侵占等語。核
與羅中焐在書狀中所陳：「曾在大陸打電話給莊恒魁，遭其埋怨辱罵，心中非常氣憤
，又面臨死刑威脅，冀減輕刑責求生，遂誣指莊恒魁教唆侵占公款」等情若合符節。
足證本件係羅中焐於逃亡期間，曾要上訴人籌錢供其盤川，為上訴人所拒並唾罵，又
因羅中焐軍中長官勸其自保，求免死刑，胡言而將上訴人拖下水，誣指上訴人教唆，
至為灼然。依羅中焐上開供詞，益見其在結識上訴人之前，即已盜用、侵占軍中公款
一年餘，次數及金額均不少。再羅中焐於聯勤總部看守所具自白書，猶自陳於七十七
年一月間，與友人至台南富都酒家喝酒，席間與黑道份子爭執打架，嗣央請陳蒼興出
面，賠償三十萬元息事，該款由陳蒼興墊付，事後羅中焐無力償還，在苦無對策下，
與同學商討如何解決，鄭景致就開玩笑式說：「你是財務官，管那麼多錢，屆時先挪
用，以後再慢慢歸墊，或向廠商先借」。伊在四面逼迫之下，想不出辦法，才決定先
挪用公款，盜領三十五萬元，將其中三十萬元還給陳蒼興等語，益證羅中焐在結識上
訴人之一年多前，即曾多次盜用或挪用軍中公款。而教唆犯係對本無犯罪意思之人唆
使決意實施犯罪為要件，羅中焐在結識上訴人之前，已有侵占軍中公款之經驗，且未
被發覺，其食髓知味，重施故技，何須他人教唆﹖原判決對羅中焐在逃亡期間曾否打
電話，要求上訴人籌款供其逃亡，是否遭上訴人惡言辱罵，因此懷恨在心，是否為博
取軍事法庭同情，免被判死刑而將上訴人拖下水，在結識上訴人之前，曾否侵占公款
等項，攸關上訴人應否負教唆刑責之構成要件，未遑深入調查，率以認定係上訴人教
唆其侵占公款，羅織入罪，顯有調查未盡之違背法令。(五)原判決對羅中焐上開有利上
訴人之證詞，及上訴人在原審否認犯罪所為有利之辯解悉未採納，亦未說明不予採納
之理由，遽予論處罪刑，難謂無理由不備之違法，請撤銷原判決發回更審云云。惟查
，原判決依憑證人羅中焐於軍事檢察官、軍事法庭之供述，及其在軍法偵查期間所具
自白書，證人鄭景致於軍事檢察官偵訊時之供證，證人陳蒼興於原審更一審供認先後
收受羅中焐委託貸放賭場生息本金共約一千七百萬元，聯合勤務總司令部財務署八十
六年一月十四日安佳字第○二五四號覆原審函一份在卷，及原審經向聯合勤務總司令
部調借羅中焐貪污案卷參閱等證據，資以認定上訴人犯有八十一年七月十七日修正公
布之貪污治罪條例第四條第一項第一款、刑法第二十九條第一項第二項教唆依據法令
從事公務之人員侵占公有財物罪，因而撤銷第一審關於上訴人部分之科刑判決，改判
論上訴人以上開罪名，處有期徒刑拾年，褫奪公權陸年。因合於中華民國八十年罪犯
減刑條例之規定，減刑三分之一，減為有期徒刑陸年捌月，褫奪公權肆年，已詳其
所憑之證據及認定之理由。並以上訴人否認教唆羅中焐侵占軍中公款，辯稱：伊未曾
與羅中焐打牌，不知其輸贏多少，羅某不可能在伊住處賭輸二百餘萬元。又伊僅知羅
中焐為軍人，不知其職務，從未教唆其挪用公款託陳蒼興拿到賭場貸放生息。羅某因
案發逃亡海外，其間曾打電話向上訴人求助遭拒，始憤而誣指上訴人教唆其侵占等語
，為卸責之詞，不足採取。證人羅中焐嗣於原審之前審改稱為圖減輕自己刑責，乃故
意誣陷莊恒魁；證人鄭景致於原審改稱羅中焐在上訴人住處賭輸二百餘萬元，也未聽
聞上訴人教唆羅中焐拿錢至陳蒼興賭場貸放生息；證人陳蒼興於原審亦改稱未聽到上
訴人教唆羅中焐侵占公款，均係事後迴護上訴人之詞，皆不足採。證人陳仁佑、謝君
立、彭錫寶之證言，均不足為有利上訴人之認定，分別在理由內詳予指駁及說明。從
形式上觀察，並無上訴意旨所指違背法令之情形。按事實之認定，證據之取捨及證據
證明力之判斷，乃事實審法院之職權，苟無違反經驗法則及論理法則，自難指為違法
。原判決論處上訴人本件罪刑，已詳述其憑據及取捨證據之心證理由，核與證據法則
尚無違背。上訴意旨仍執其在原審之辯詞，指摘原判決違背法令，係就原判決已詳為
論斷與說明之事項，再為事實上之爭執，殊非適法之第三審上訴理由。又關於犯罪之
時日，如非犯罪構成之要素，而與犯罪同一性無關者，判決書若僅為年月之記載而不
及日時，既於判決無所影響，即不能指為違法。而刑法上之接續犯，係指行為人實施
犯行後，因尚未完成其犯罪，而有數個動作，以促成其結果之發生，其前後所實施之
各個動作，僅組成犯罪行為之一部，因其犯意單一，只成立單純之一罪。原判決事實
欄認定上訴人於七十七年三月間，接續二次教唆羅中焐侵占公款託陳蒼興在賭場貸放
生息，而就所接續之二次行為，未有日時之確實記載，及上訴人究在同一次「請教」
之場合，二次教唆羅中焐，抑先後在二次「請教」之場合分別教唆，並未明白認定，
然與本件刑罰之加重減輕事由無涉，原非犯罪構成要件事實之一部，其未有記載，當
於判決主旨無所影響。再原判決事實欄認定上訴人於七十七年四、五月間，將其保管
之現款三十六萬七千四百零六元，拿到陳蒼興之職業賭場貸放生息，顯係認定羅中焐
於七十七年四、五月間，將其保管之上開現款易持有為所有而侵占入己。至該款究於
何時交由羅中焐保管，是否羅中焐盜開國庫支票兌領現款後再予侵占，何時決意侵占
，是否先有侵占之決意，再將該款拿到陳蒼興賭場貸放生息，均不影響上訴人成罪。
原判決就上述諸項雖未詳為論述，尚難指為理由不備。而證人所作先後不同之證言，
何者為可採，事實審法院本得參酌其他相關證據為自由之判斷，苟無違經驗法則、論
理法則，即難指為違法。原判決綜合全案卷證資料及調查證據所得，不採信羅中焐事
後翻供所為有利上訴人之證言，而採信其在軍事檢察官及軍事法庭所為與事實相符而
不利上訴人之證言，資為論處罪刑之基礎，既在理由內詳述其證據取捨之意見，核屬
審判職權之合法行使，要無調查未盡之違背法令。至羅中焐在結識上訴人之前，縱有
侵占軍中公款之事實，既與上訴人無涉，原判決亦未併予論罪科刑，上訴意旨，任意
爭論，亦非適法。末查，原判決就羅中焐所為有利上訴人之證詞，及上訴人在原審否
認犯罪所為有利之辯解，業在理由一詳述其調查審認之意見，上訴指摘原判決未詳予
說明，顯與卷內資料不符。此外，上訴徒憑己意，對原審採證認事職權之適法行使，
任意爭辯，並置原判決之明白論斷於不顧，顯與法定上訴第三審之形式要件不符，其
上訴違背法律上之程式，應予駁回。
據上論結，應依刑事訴訟法第三百九十五條前段，判決如主文。
中      華      民      國    八十六    年      十      月      九      日
                              最高法院刑事第二庭
                                  審判長法官  施  文  仁
                                        法官  陳  炳  煌
                                        法官  張  淳  淙
                                        法官  洪  文  章
                                        法官  林  錦  芳
      右正本證明與原本無異
                                              書  記  官
中      華      民      國    八十六    年      十      月     十五     日
